【裁判字號】    95,判,1930
【裁判日期】    951123
【裁判案由】    地政士法
【裁判全文】
最  高  行  政  法  院  判  決
                                     95年度判字第01930號
上  訴  人  乙○○
被 上訴 人  臺北市政府
代  表  人  甲○○
上列當事人間因地政士法事件，上訴人對於中華民國94年6月30
日臺北高等行政法院93年度訴字第2558號判決，提起上訴，本院
判決如下：
    主  文
上訴駁回。
上訴審訴訟費用由上訴人負擔。
    理  由
壹、本件上訴人主張：查上訴人係依據土地法第37之1條取得的
    「土地登記專業代理人開業執照」，其無執業期限的限制，
    亦無強制加入公會的規定。至地政士法並未廢除「土地登記
    專業代理人」專門職業，僅以第53條特別條款，限縮上訴人
    只能繼續執業4年，在此期間，仍未依地政士法登記，並無
    地政士法第33條第1項之適用，應無加入地政士公會的義務
    。換言之，上訴人在地政士法施行後4年內，仍能依據土地
    法第37之1條，以「土地登記專業代理人」身分，有繼續執
    業的權利，而無加入地政士公會的義務。次查地政士法第33
    條第1項規定，僅適用於該法施行後，有申請地政士登記，
    而領得「地政士開業執業」者，但上訴人於本案代理事件中
    ，尚未依該法登記，也未取得「地政士開業執業」，原審就
    此顯違反法律不溯及既往原則。又地政士法第4條只是關於
    資格的規定，無關地政士登記，也未強制上訴人「應」充任
    地政士，原判決卻稱「上訴人領有原土地登記專業代理人即
    地政士法所規範之一種地政士之開業執照」，其理由顯無法
    律依據，亦強制上訴人充任地政士，侵害上訴人的自由及權
    利，也侵犯上訴人依土地法第37之1條取得、無強制加入公
    會、執業等權利。至地政士法第4條第2項規定，顯違反憲法
    第7條平等原則，蓋其對未經考試院依法考選銓定，僅領有
    土地登記專業代理人證書者，仍賦予充任地政士的資格。又
    原審將過去的「土地登記專業代理人」登記視同「地政士」
    登記；「土地登記專業代理人開業執照」當成「地政士開業
    執照」的一種，亦違背法律不溯及既往原則。再者，原審援
    用被上訴人所引用之行政命令，即內政部民國（下同）91年
    7月29日台內中地字第0910011125號令為理由，將還未適用
    於上訴人的義務，加之於上訴人，即明顯違反中央法規標準
    法第5條之規定。至地政士法第53條，條文係限縮上訴人得
    繼續執業4年的期間，並未例外規定上訴人有加入地政士公
    會的義務，也無依第50條第2款處罰的例外規定，原審不得
    予以剝奪上訴人之權利。末查地政士法第50條第2款所稱之
    開業執照，依同法第7條之規定係指「地政士開業執照」，
    原審卻將上訴人依據土地法第37之1條申請的「土地登記專
    業代理人開業執照」，當成「地政士開業執照」，並予處罰
    ，明顯違反處罰法定原則，爰請求廢棄原判決。
貳、被上訴人則以：查上訴人係於84年1月4日領得被上訴人所屬
    地政處核發之（84）北市地字第000004號土地登記專業代理
    人開業執照，迄今仍未註銷開業登記，仍為執業之狀態，自
    應受地政士法第33條第1項規定之規範，加入地政士公會始
    能執業，然其並未加入地政士公會，卻向臺北市士林地政事
    務所以代理人身分申請辦理土地登記案件，已違反地政士法
    第33條第1項規定。再查地政士法於91年4月24日施行，原「
    土地登記專業代理人」名稱已修正為「地政士」，依該法第
    4條規定，仍得充任地政士。復按地政士法施行前，已執業
    之土地登記專業代理人，自本法施行之日起，依該法第53條
    第1項規定，無須換發地政士開業執照，以地政士身分繼續
    執業4年，惟該等人員仍有本法第33條規定之適用，亦為內
    政部91年7月29日台內中地字第0910011125號令在案，故上
    訴人依上開規定仍以地政士身分繼續執業4年，卻主張非以
    「地政士」為業，顯屬誤解。另依內政部91年9月23日台內
    中地字第0910014030號函釋意旨，土地登記規則第54條及第
    55條規定，登記機關接收登記申請書時，應即收件，並進行
    審查。是以凡領有開業執照者，即得依法向地政事務所代理
    申辦案件；至是否加入公會依現行土地登記相關規定，非屬
    審認範圍。且查地政士法第33條第1項規定係藉由處罰督促
    地政士早日加入公會，非為不得執業之手段。倘將地政士法
    第33條第1項規定所稱非加入公會，不得執業，解為不得收
    件，則第50條第2款領有開業執照未加入公會應處罰之規定
    ，將失所附麗。綜上所述，被上訴人之行政處分及原判決均
    無違誤，本件上訴顯無理由等語，資為抗辯。
參、原審斟酌全辯論意旨及調查證據之結果，以：查上訴人於84
    年1月4日向被上訴人所屬地政處申請土地登記專業代理人開
    業登記，經該地政處核發（84）北市地字第000004號開業執
    照在案，惟未加入該市地政士公會，即於92年10月3日向臺
    北市士林地政事務所代理申辦土地登記案件，收件字號為士
    林字第24402及24403號等情，為上訴人所不否認，且有上訴
    人提出之臺北市土地登記專業代理人開業執照附卷及士林地
    政事務所土地登記申請書等件影本附原處分卷可稽，上訴人
    原領有土地登記專業代理人開業執照，未加入地政士公會而
    執業，堪認為實。上訴人雖舉地政士法第33條第1項即地政
    士登記後，非加入該管直轄市或縣（市）地政士公會，不得
    執業之規定，主張其係依同法第53條第1項規定，以土地登
    記專業代理人繼續執業，而非以地政士執業，故無加入地政
    士公會之義務云云；惟按地政士法第4條第2項既規定，本法
    施行前，依法領有土地登記專業代理人證書者，仍得充任地
    政士，依此規定解釋，地政士法施行前領有土地登記專業代
    理人證書者，在地政士法施行之後，亦屬地政士法所規範地
    政士之一種類型，其執行地政士業務（地政士法第16條參照
    ）之管理監督，應有地政士法相關規定之適用，始合於地政
    士法之規範本旨；且上訴人既向主管機關申請登記，而執行
    土地登記之地政士業務，其適用地政士法第33條第1項即地
    政士登記後，非加入公會不得執業之規定，並無不合；再者
    ，上訴人領有原土地登記專業代理人即地政士法所規範之一
    種地政士之開業執照，未依法加入地政士公會而擅自執行地
    政士業務，在地政士法施行之後，自應適用同法第50條第2
    款有關行政處罰之規定，如此主管機關始能對各類地政士之
    執行業務，遂行管理監督，以維護相關當事人之權益；依此
    解釋，而將地政士法施行前領有土地登記專業代理人證書者
    ，納為地政士法之規範對象，要無法律溯及既往之情事。從
    而，被上訴人以上訴人領有開業執照未加入公會，而擅自以
    地政士為業，違反地政士法第33條第1項規定為由，依同法
    第50條第2款之規定，處上訴人新臺幣（下同）3萬元罰鍰，
    並命其於原處分書送達30日內改正，依法加入公會之處分，
    於法並無違誤。訴願決定遞予維持，亦無不合，乃判決駁回
    上訴人在原審之訴。
肆、本院按：
  一本法施行前，依法領有土地登記專業代理人證書者，仍得充
    任地政士；地政士應檢具申請書及資格證明文件，向直轄市
    或縣（市）主管機關申請登記，並領得地政士開業執照，始
    得執業；地政士登記後，非加入該管直轄市或縣（市）地政
    士公會，不得執業；有下列情形之一，而擅自以地政士為業
    者，由直轄市或縣（市）主管機關處3萬元以上15萬元以下
    罰鍰，並限期命其改正或停止其行為；屆期仍不改正或停止
    其行為者，得繼續限期命其改正或停止其行為，並按次連續
    處罰至改正或停止為止：二、領有開業執照未加入公會；本
    法施行前，依法領有土地登記專業代理人證書者，於本法施
    行後，得依第7條規定，申請開業執照；已執業者，自本法
    施行之日起，得繼續執業4年，地政士法第4條第2項、第7條
    、第33條第1項、第50條第2款及第53條第1項各定有明文。
  二經查，本件上訴人於84年1月4日向被上訴人所屬地政處申請
    土地登記專業代理人開業登記，經該地政處核發（84）北市
    地字第000004號開業執照在案，惟未加入該市地政士公會，
    卻於92年10月3日向被上訴人所屬士林地政事務所代理申辦
    土地登記案件，被上訴人乃以上訴人違反地政士法第33條第
    1項規定為由，依同法第50條第2款規定，以93年3月23日府
    地一字第0930494590A號函裁處上訴人3萬元罰鍰，並命其於
    通知送達後30日內改正，依法加入公會。上訴人不服，提起
    訴願，亦遭駁回，乃提起本件行政訴訟。原審斟酌全辯論意
    旨及調查證據之結果，將原決定及原處分均予維持，駁回上
    訴人之訴，核無違誤。
  三上訴人上訴意旨，無非謂其在地政士法公布施行前，領有被
    上訴人核發之土地登記專業代理人開業執照，執業受保障，
    被上訴人予以處罰，違反處罰法定原則云云。惟查原判決已
    說明上訴人於地政士法公布施行前，領有被上訴人核發之土
    地登記專業代理人開業執照，於地政士法公布施行後，依地
    政士法第4條第2項規定，仍得充任地政士，依地政士法第53
    條第1項規定，無須換發地政士開業執照，得以地政士身分
    繼續執業四年。惟仍應依地政士法第33條規定加入公會等情
    。業已分別說明上訴人執業受保障，得繼續執業，執業應受
    管理而強制加入公會之法律規定甚明。又本件被上訴人係以
    上訴人該當地政士法第50條第2款之「領有開業執照未加入
    公會」之違反行政法上義務行為，而予處罰，自無違反處罰
    法定原則可言。
  四再按解釋法律，除掌握個別條文之文義外，並應就法律整體
    所表現之關連意義為體系性解釋，而非拘泥於特定法條之文
    字，尤忌斷章取義及以文害義。地政士法第四條既明文規定
    ：「中華民國國民經地政士考試及格，並領有地政士證書者
    ，得充任地政士。本法施行前，依法領有土地登記專業代理
    人證書者，仍得充任地政士。」足見地政士之資格取得來源
    ，除經地政士考試及格，並領有地政士證書者外，另及於地
    政士法施行前，依法領有土地登記專業代理人證書者。上訴
    人既係於地政士法施行前，依法領有土地登記專業代理人證
    書，於地政士法施行後，即得以地政士身分執業，受地政士
    法之保障，依權利義務相隨之法理，自應遵守地政士法有關
    執業之規範。且地政士法施行前並無「地政士」名稱，所謂
    「仍得充任地政士法」應係指地政士法施行前依法領有土地
    登記專業代理人證書者，實質上執行地政士業務，於地政士
    法施行後「仍得」繼續充任地政士，名義及實質均係地政士
    ，不再是「土地登記專業代理人」。故上訴人於地政士法施
    行後，應係以「地政士」資格及身分執行其業務，且其所執
    行之業務既係同法第16條規定之地政士業務，即係以地政士
    為業，自應有前開同法第50條第2款規定之適用。
  五另按地政士法第53條第1項規定：「本法施行前，依法領有
    土地登記專業代理人證書者，於本法施行後，得依第7條規
    定，申請開業執照；已執業者，自本法施行之日起，得繼續
    執業4年，期滿前，應依第8條規定申請換發，始得繼續執業
    。」其前段係本於同法第4條第2項之規定而來，因同法施行
    前，依法領有土地登記專業代理人證書者，既得充任地政士
    ，則於同法施行後，自得依同法第7條規定，申請開業執照
    ，即有同法第7條規定：「地政士應檢具申請書及資格證明
    文件，向直轄市或縣（市）主管機關申請登記，並領得地政
    士開業執照，始得執業。」之適用，並緊接著受同法第33條
    第1項規定：「地政士登記後，非加入該管直轄市或縣（市
    ）地政士公會，不得執業。」之制約，如有違背，即應依同
    法第50條第2款規定加以處罰，其間連貫相通，本應整體遵
    守，一體適用，始符公平原則；至於後段規定雖使地政士法
    施行前，依法領有土地登記專業代理人證書，並已執業者，
    於本法施行後，無庸依第7條規定，申請開業執照，即得自
    本法施行之日起，繼續執業4年，但此僅限於地政士法施行
    前，已依土地登記專業代理人管理辦法領得開業執照者，有
    其適用（因其已遵守申請開業執照之義務，自無庸再重新申
    請開業執照），並未免除其應加入該管直轄市或縣（市）地
    政士公會之義務（加入公會之義務仍應遵守）。此觀該條文
    於「繼續執業4年」之後緊接著規定：「期滿前，應依第8條
    規定申請換發，始得繼續執業」，與同法第8條第1項規定：
    「開業執照有效期限為4年，期滿前，地政士應檢附其於4年
    內在中央主管機關認可之機關（構）、學校、團體完成專業
    訓練30個小時以上或與專業訓練相當之證明文件，向直轄市
    或縣（市）主管機關辦理換發開業執照。屆期未換照者，應
    備具申請書，並檢附最近4年內完成專業訓練30個小時以上
    或與專業訓練相當之證明文件，依前條規定，重行申領開業
    執照。」前後呼應，並未排除同法第33條第1項規定之適用
    ，可得明證。
  六是以內政部91年9月23日台內中地字第0910014030號函釋略
    以，有關地政士法施行後，地政事務所受理地政士送件時，
    應否審認其是否加入公會疑義案二、按地政士法第7條…又
    同法第16條第1款及第2款規定…另查土地登記規則第54條及
    第55條規定，登記機關接收登記申請書時，應即收件，並進
    行審查。是以凡領有開業執照者，即得依法向地政事務所代
    理申辦案件；至是否加入公會依現行土地登記相關規定，非
    屬審認範圍。三、次查同法第33條第1項規定…上開規定係
    藉由處罰督促地政士早日加入公會，非為不得執業之手段。
    倘將地政士法第33條第1項規定所稱非加入公會，不得執業
    ，解為不得收件，則第50條第2款領有開業執照未加入公會
    應處罰之規定，將失所附麗。該函釋係內政部基於中央主管
    機關職權，為執行地政士法及土地登記規則之必要，於地政
    士法施行後，就已執業之地政士加入公會等相關事宜所為之
    釋示，俾下級機關所屬公務員行使職權之依據，並未牴觸前
    開法律規定，自得予以援用。
  七又地政士法第59條規定自公布後6個月施行，即於90年10月2
    4日公布，91年4月24日施行，前揭內政部91年9月2日台內中
    地字第0910013255之1號令復要求對於本法施行前已執業之
    土地登記專業代理人，加強宣導於91年10月31日前加入公會
    ，逾期始予以取締處罰。上訴人自有充餘時間為執業之準備
    行為（包括加入公會），是亦無違反法律不溯及既往原則之
    情形。
  八上訴論旨，仍執前詞，指摘原判決違誤，求予廢棄，難認有
    理由，應予駁回。
據上論結，本件上訴為無理由，爰依行政訴訟法第255條第1項、
第98條第3項前段，判決如主文。
中    華    民    國    95    年    11    月    23    日
                  第一庭審判長法  官  葉  振  權
                              法  官  陳  秀  美
                              法  官  劉  鑫  楨
                              法  官  梁  松  雄
                              法  官  劉  介  中
以  上  正  本  證  明  與  原  本  無  異
中    華    民    國    95    年    11    月    24    日
                              書記官  吳  玫  瑩


司法院資訊處製作；財團法人民間司法改革基金會備份。
